【裁判字號】    90,上易,221
【裁判日期】    901204
【裁判案由】    分配表異議之訴
【裁判全文】
臺灣高等法院臺中分院民事判決  九十年度上易字第二二一號
    上  訴  人  乙○○
    被  上訴人  甲○○
    訴訟代理人  林國卿
右當事人間分配表異議之訴事件，上訴人對於中華民國九十年五月十五日九十年度訴
字第一○二五號第一審判決提起上訴，本院判決如左：
    主    文
上訴駁回。
第二審訴訟費用由上訴人負擔。
    事實及理由
一、本件上訴人起訴主張：臺灣臺中地方法院八十九年度執字第三一五號給付票款執
    行事件，業經上訴人聲明參予分配，而上訴人就該事件拍賣債務人李國重所有之
    土地有第三順位之本金最高限額新臺幣（下同）二百萬元之抵押權存在，包括本
    金五十萬元及利息、逾期利息等均在抵押權擔保之範圍，應就擔保物賣得之價金
    優先受償。而原分配表所列被上訴人之利息、遲延利息及違約金高達一百四十五
    萬四千八百四十一元，扣除分配不足額部分之五十九萬四千二百十九元，尚有八
    十六萬六百二十二元，即被上訴人此部分之債權屬普通債權，應不能優先受償。
    即被上訴人應僅能優先分配一百七十萬元，而原分配表分配予被上訴人二百五十
    六萬六百二十元，超出之八十六萬六百二十二元部分，應由上訴人優先受償。且
    兩造曾經達成和解，被上訴人同意給付上訴人五十萬元，但後來沒有履行。爰求
    為判決原法院八十九年度執字第三一五號給付票款執行事件，就債務人李國重財
    產拍賣所得價金，應准原告優先受償八十六萬六百二十二元。原審為上訴人敗訴
    之判決。上訴人不服上訴，求為判決：(一)原判決廢棄。(二)上訴人就臺灣臺中地方
    法院八十九年度執戌字第三一五號給付票款執行事件，就債務人李國重財產拍賣
    所得價金分配表，應准上訴人有實體判決之債權，經設定登記之最高限額抵押權
    二百萬元，優先於被上訴人無實體判決，未設定登記之利息、逾期利息、違約金
    （通債權），受償八十六萬六百二十二元。
二、被上訴人則以：被上訴人為臺灣臺中地方法院八十九年度執字第三一五號給付票
    款執行事件之債權人，貸予債務人李國重一百七十萬元，並設定第一順位抵押權
    在案；茲於債務人財產經強制執行拍賣後，被上訴人自得依抵押權設定契約書之
    約定實行抵押權，而受分配，原分配表之分配並無錯誤，上訴人之訴應為無理由
    。
    否認其曾與上訴人達成和解而要給付上訴人五十萬元，其僅是曾應債務人之要求
    一起去找上訴人，要求債務人清償積欠上訴人之款項，但未同意幫債務人還錢。
    對上訴人之上訴聲明求為判決：駁回上訴。
三、本件上訴人主張：臺灣臺中地方法院八十九年度執字第三一五號給付票款執行事
    件，經拍賣債務李國重人財產後，由該院民事執行處作成分配表，其中分配予被
    上訴人之金額為二百五十六萬六百二十二元，不足額五十九萬四千二百十九元；
    及其為該債務人李國重財產之第三順位抵押權人，設定最高限額抵押權二百萬元
    ，並貸予債務人李國重五十萬元等事實，業據其提出臺灣臺中地方法院八十九年
    度執字第三一五號分配表、第二順位抵押權人抵押權塗銷同意書、臺灣臺中地方
    法院八十八年度促字第四九七九二支付命令及確定證明書、本票、抵押權設定契
    約書影本各一紙為證；且經本院調閱上開執行事件卷宗核閱屬實，且被上訴人對
    此亦不爭執，自堪信為真實。
四、至上訴人主張原分配表所列被上訴人之利息、遲延利息及違約金一百四十五萬四
    千八百四十一元，扣除分配不足額部分之五十九萬四千二百十九元，尚有八十六
    萬六百二十二元，即被上訴人此部分之債權屬普通債權，應不能優先受償。而上
    訴人對此部分有優先受償之權，則為被上訴人所否認，並以被上訴人貸予債務人
    一百七十萬元，有設定第一順位之抵押權，於拍賣債務人財產所得之價金，優先
    受償，並無不合，原分配表之分配並無錯誤等語置辯。經查：
(一)、被上訴人就臺灣臺中地方法院八十九年度執字第三一五號給付票款執行事件，所
    拍賣債務人李國重所有坐落臺中縣大甲鎮○○段五０八地號、應有部分一千分之
    六十四土地，設定有第一順位一百七十萬元之抵押權，並約定利息為週年利率百
    分之六、遲延利息為每百元日息一角、違約金五十一萬元等事實，業據原審調閱
    上開執行事件全卷查閱屬實，且有被告於該執行事件提出之他項權利證明書、抵
    押權設定契約書其他約定事項書、本票及土地登記簿謄本各一件可稽，堪認被上
    訴人所辯其於該執行事件有第一順位抵押權一百七十萬元之事實，自屬可採。
(二)、按抵押權所擔保者為原債權、利息、遲延利息，及實行抵押權之費用。但契約另
    有訂定者，不在此限；抵押權人於債權已屆清償期，而未受清償者，得聲請法院
    拍賣抵押物，就其賣得價金而受清償，民法第八百六十一條、第八百七十三條分
    別定有明文；次按：「抵押權設定契約所擔保之債權，不僅限於借款本金，即借
    額以外之違約金亦在其內，而有違約金約定者，不問其作用為懲罰抑為損害賠償
    額之預定，除其金額過高，經訴由法院依民法第二百五十二條規定減至相當之數
    額外，債務人要應照約履行，不得以約定之違約金超過法定利率甚多，為拒絕債
    權人聲請拍賣抵押物之藉口」；又「抵押權所擔保債權之範圍，應包括遲延利息
    在內，且不以登記為必要」；「抵押權所擔保者除契約另有訂定外，包括原債權
    、利息、遲延利息及實行抵押權之費用在內，為民法第八百六十一條所明定。又
    一般抵押權，因先有被擔保之債權存在，而後抵押權始得成立，故與最高限額抵
    押權，係由所有人提供抵押物，與債權人訂立在一定金額之限度內，擔保現在已
    發生及將來可能發生之債權，而須約定存續期間，以擔保期間內所發生之債權者
    不同。本件先有被擔保之五十萬元債權存在，始設定系爭抵押權，經上訴人陳明
    ，並為原審確定之事實，應認屬一般抵押權之設定，其既有利息之約定，該利息
    當在抵押權擔保之範圍」（最高法院五十年度臺抗字第五五號、七十三年度臺抗
    字第二三九號判例、八十六年度臺上字第二七六九號判決可資參照），是一般抵
    押權所擔保之範圍，除契約另有訂定外，尚包括原債權、利息、遲延利息、實行
    抵押權之費用及違約金，此點與最高限額抵押權有間。本件被上訴人就上開執行
    事件所拍賣債務人李國重所有系爭土地，設定有第一順位一百七十萬元之抵押權
    ，並約定利息為週年利率百分之六、遲延利息為每百元日息一角、違約金五十一
    萬元，並均經設定登記，此有他項權利證明書附於原法院八十九年度執字第三一
    五號給付票款執行卷及土地登記簿謄本可據，上訴人指此部分未經登記，核與事
    實不符，則上訴人之債權除本金外，其與債務人李國重所約定之利息、遲延利息
    及違約金自均為抵押權所擔保債權之範圍，自得就拍賣抵押物所得之價金優先受
    償。
(三)、本件被上訴人於上開執行事件聲請法院拍賣抵押物，經原法院執行處將債務人李
    國重所有之系爭土地拍賣而得價金二百六十萬，經將執行費一萬六千九百七十八
    元（被告）、八千四百元（國庫）、一萬四千元（國庫）予以優先分配後；計算
    債權人即本件被上訴人至八十九年九月十九日之債權原本、利息、遲延利息及違
    約金等合計三百十五萬四千八百四十一元，並將拍賣所得之價金，扣除前揭應優
    先受償之執行費後，將所餘之二百五十六萬六百二十二元分配予被上訴人，揆諸
    前揭說明，應無不合；是上訴人所主張被上訴人於該執行事件就其對債務人李國
    重之利息、遲延利息及違約金等合計八十六萬六百二十二元部分，應屬普通債權
    ，不能優先受償云云，自不足採。
五、另上訴人主張其與被上訴人曾私下達成和解，被上訴人同意給付上訴人五十萬元
    部分，此為被上訴人否認，且分配表係就債務人拍賣所得價金予以分配，與各債
    權人間另有何債權債務關係無涉，是上訴人關於此部分之主張與本件分配表異議
    之訴所爭訟之訴訟標的無關，本院自毋庸加以斟酌。
六、綜上所述，本件被上訴人所辯，堪值採信，且臺灣臺中地方法院八十九年執字第
    三一五號給付票款執行事件所製作分配表就拍賣債務人李國重所有系爭土地所得
    之價金，於優先分配執行費用後，將所餘二百五十六萬六百二十二元予以優先分
    配予被上訴人，並無不合。從而，上訴人請求於該給付票款執行事件，就債務人
    李國重財產拍賣所得價金，應准其優先受償八十六萬六百二十二元，自屬無據。
    從而，上訴人提起本件分配表異議之訴為無理由，不應准許。原審為上訴人敗訴
    之判決。上訴意旨指摘原判決不當，求予廢棄改判，為無理由，應予駁回。
七、本件事證已臻明確，兩造其餘攻擊防禦方法及主張，核與判決無影響，爰不另一
    一論述，均附此敘明。
八、據上論結，本件上訴為無理由，依民事訴訟法第四百四十九條第一項、第七十八
    條，判決如主文。
中      華      民      國    九十      年     十二     月      四      日
~B1民事第四庭審判長法  官  黃斐君
~B2                法  官  陳蘇宗
~B3                法  官  張鑫城
右為正本係照原本作成。
不得上訴。
~B                書記官  劉智文
中      華      民      國    九十      年     十二     月      六      日
                                                                        Ｂ


司法院資訊處製作；財團法人民間司法改革基金會備份。
